【裁判字號】    90,台上,7702
【裁判日期】    901220
【裁判案由】    妨害自由
【裁判全文】
最高法院刑事判決                                九十年度台上字第七七○二號
    上  訴  人  台灣高等法院檢察署檢察官
    被      告  甲○○
右上訴人因被告妨害自由案件，不服台灣高等法院中華民國八十八年十月十二日第二
審判決（八十八年度少連上訴字第一八九號，起訴案號：台灣士林地方法院檢察署八
十七年度偵字第一九六九號），提起上訴，本院判決如左：
    主  文
上訴駁回。
    理  由
按刑事訴訟法第三百七十七條規定，上訴於第三審法院，非以判決違背法令為理由，
不得為之。是提起第三審上訴，應以原判決違背法令為理由，係屬法定要件。如果上
訴理由狀並未依據卷內訴訟資料，具體指摘原判決不適用何種法則或如何適用不當，
或所指摘原判決違法情事，顯與法律規定得為第三審上訴理由之違法情形，不相適合
時，均應認其上訴為違背法律上之程式，予以駁回。本件檢察官上訴意旨略稱：(一)、
告訴人李瑞敏於偵查中陳稱：「我們因債務問題無法取得共識，甲○○（被告）即叫
我離去，我說問題還沒有解決，但他說你不走，我就要將門關起來，不讓你出去等語
，說畢黃女即將電動鐵捲門拉下，並將一樓電燈關起來，從旁邊離去。」又稱：「我
和我兒子被關在裡面約半小時，兒子是小學一年級，他很害怕在哭，我摸到電話就打
一一○，約十幾分鐘，警員就來了，是他爸爸把鐵門打開，打開後，他爸爸就離開了
。」於第一審法院審理時，陳稱：「因為被告先關燈，裡面暗暗，我沒注意她從那裡
按電動門，女兒看到燈被關，鐵門又被關，就哭了」等語。其女兒陳冠佑於第一審法
院審理時對當天現場燈是否完全熄滅，及鐵門有無全部關起來一節，證稱：有點小燈
，鐵門有全部關起來。處理警員王敦耀於檢察官偵查中亦證稱：「我到現場，看到鐵
門拉到一半，一位女士及小孩從裡面出來，那位女士說他被人關在裡面關了十幾分鐘
，此時又有一位老年人把鐵門關起來。」另證人黃金福於第一審法院審理時證稱：「
我看到裡面一個婦人帶著一個小朋友，就請她回家，明天再來，她說已報警，不願意
走，我就把鐵門下拉至一半位置，等到十一點多警察才來，那位婦人拉著小孩和警察
說話，我就把鐵門關上回了家」；又稱：「我女兒請我去關門，我隨即趕到，到的時
候鐵門祇下拉約一尺，但裡面玻璃門是鎖起來的，但是喇叭鎖，從裡面可以開」云云
，並陳稱玻璃門是伊打開。設若三人所說無訛，案發當日，上述電動鐵捲門是否為被
告之父在警察到現場前，將鐵門向下關至一半位置，或是向上開至一半位置，呈靜止
狀態時，告訴人母子才從裡面出來，即有疑義，如係鐵門向下關至一半位置，則表示
案發現場並無已關鐵門拘禁之情事，如係向上開至一半位置呈靜止狀態時，告訴人母
子才從裡面出來，則上述被害人母子所陳述情節，即非無據。按陳冠佑當時為小學一
年級，如謂被告並無將電動鐵捲門拉下，並將一樓電燈關熄離去之情事，則陳冠佑有
其母在場照料，又豈會驚懼哭起，原審卻置告訴人母子之上述指述於不顧，能否謂洽
，已有疑義，因此事實之有無，關係被告當時有無以強暴脅迫之不法手段短暫束縛他
人行動自由以洩忿，仍成立妨害自由罪名，至有關係，至於被告內心是否祇想束縛被
害人行動自由片刻，乃係手段是否惡劣之問題，被告有無對告訴人說：「你不走，我
就要將門關起來，不讓你出去」，說畢即將電動鐵捲門拉下，並將一樓電燈關熄，從
旁邊離去，絲毫未讓告訴人母子停留片刻，即執意為之，應為本案調查重點，如被告
確有其事，罪即成立，告訴人於原審審理時並具狀陳明此意見，請求調查，原審對此
置而未查，於判決書理由欄內亦未予說明不予採取之理由，自有應於審判期日應調查
之證據未予調查之違法。(二)、被告當時於告訴人母子還在店裡時，仍人在店外，俟其
父前來關門後才離去，被告對此則辯稱因不能放著其店裡貴重衣物不管，惟縱令如此
，亦不容任意踐踏他人人權不管，如其動機係因見告訴人不走，就揚言要將門關起來
，不讓他出去，說畢即將電動鐵捲門拉下，並將一樓電燈關熄，未讓告訴人母子停留
片刻，即執意為之，束縛他人行動自由以洩忿，主觀上能否謂無妨害他人自由之犯意
，即不無疑問。原判決以被告如真要剝奪告訴人母子二人之行動自由，理當選擇能拘
束告訴人母子之相當場所，若被告真有拘禁告訴人於該屋內之舉動，難保告訴人於盛
怒之下，不會搗毀屋內物品以洩恨，至愚之人亦不會任留冤家於屋內為所欲為，從而
，被告所辯其並無拘禁告訴人母子於該址之必要及可能等語，是否符合論理法則，非
無審酌之餘地。其並將前來討借款之告訴人比喻為冤家，採證認事應非適合，於自由
心證判斷職權之行使，似有違誤。至告訴人在被告父親前來該店時，縱有向其表示已
報警，不願意走，是要等候警察前來處理，與其最初其行動自由已否受到拘束，係屬
二事，原判決則以此為有利於被告之認定，亦有未合。(三)、告訴人向警方報案之時間
係民國八十七年一月二十四日晚上十一時三十分，原判決記載為同年月二十七日，亦
與卷證資料不符等語。
惟查本件原判決以公訴意旨略以：被告甲○○在台北市○○街五十號一樓經營孋嫚
服飾店，八十七年一月二十四日晚上十時許，告訴人李瑞敏攜子陳冠佑至該店向其催
討借款，雙方發生口角，因已屆打烊時刻，被告乃命告訴人離去另擇日再談，惟告訴
人以會面不易不願就此離去而執意留下，此時被告即將店內電燈熄滅，並將藉以出入
木門外側之鐵捲門啟動放下，逕留告訴人母子二人於店內，自行離去，告訴人母子二
人因而遭限制行動自由達十餘分鐘。嗣經告訴人在該店內打電話報警至現場處理時，
被告之父黃金福亦應被告之電話請求前往打開鐵捲門，讓告訴人母子脫身等情，因認
被告涉犯刑法第三百零二條第一項之妨害自由罪嫌。係以告訴人之指訴及承辦警員王
敦耀之證言為其論據。然訊據被告堅決否認有妨害自由之犯行，辯稱：當時時間已晚
，雙方談論並無交集，伊要求告訴人改日再談，告訴人執意不肯離去，伊因要打烊休
息，只好先行離開。伊店內對外有兩道門，一為喇叭鎖的玻璃門，可自內部自由開啟
，另一為電動鐵捲門，伊離開時，並未將店內電燈完全關閉，仍留有桌上二盞照明約
有四百瓦之亮度，鐵門亦僅關下部分約一尺左右而已，告訴人可自由開啟喇叭鎖的玻
璃門，並由未完全關閉的鐵捲門下方走出，告訴人母子之自由並未遭受限制。伊走出
該店後隨即打電話請伊父母前來幫忙勸說告訴人離去，伊當時仍在店外等候並未離去
，且伊住在該店之二樓，一樓店面及二樓住處留有貴重財物，實無將告訴人鎖在店內
而自行離去之可能等語。經查告訴人母子係於八十七年一月二十四日晚上十一時二十
分許到達被告所經營之服飾店催討借款，與被告爭吵約十多分鐘，被告方離開該服飾
店，告訴人於當晚十一時三十分許向警方報案，承辦警員王敦耀於報案後隨即於十分
鐘之內趕抵現場處理，已據告訴人供述甚詳，並經王敦耀證實，復有卷附台北市政府
警察局大同分局受理民眾報案紀錄簿影本可稽。是以被告離去後至警員趕抵現場時，
告訴人母子單獨留在店內之時間應只約十分鐘左右而已，告訴人所謂伊母子遭拘束自
由之時間長達約三十分鐘之久云云，已難輕信。次查被告於離開服飾店之後，隨即通
知其父母先後前往服飾店處理，並要與告訴人相識之母親勸告訴人離去，已據被告陳
明並經被告之父黃金福、母陳月芷證實。陳月芷於第一審調查時證稱：「我女兒打電
話叫我過去，……我跟告訴人說兩個門都是活動的，請她自行開門出來，當時鐵捲門
有關了不到一半。」（第一審卷第三十二頁背面）。證人黃金福證稱：「我當天晚上
接到我女兒電話，說有一個女人待在店內不走，她人不舒服，要先去休息，請我去關
門，我隨即趕到我女兒的服飾店，約五分鐘行程，到的時候，鐵門只下拉約一尺，但
裡面玻璃門是鎖起來的，而喇叭鎖從裡面可以開，裡面燈光也是亮的，因當天很冷，
我看到裡面一個婦人帶著一個小朋友，就請她回家明天再來，她說已報警，不願意走
，因實在太冷，我把鐵門下拉至一半位置，等到十一點多警察來，那婦人拉著小孩直
接和警察說話，我就把鐵門關上回家了。」等語。倘被告有拘禁告訴人母子之犯意，
焉有於短短十分鐘內，先後通知其父到達現場處理，並要其母告知告訴人離去服飾店
之方法。而被告係居住於該服飾店之二樓，已據被告供明並為告訴人所不否認，衡情
時值深夜，被告當無存心將告訴人母子拘禁於該服飾店，反陷自己於屋外無法上二樓
休息之理。況當時雙方既已為討債之事發生口角，被告苟真將告訴人拘禁於該店內，
難保告訴人不會搗毀店內物品以洩恨，在在顯示被告所辯無拘禁告訴人之意思，尚非
無據。雖被告於先行離開時，是否將鐵捲門全部關閉或是僅關下約一尺左右，告訴人
母子與被告及陳月芷、黃金福之說詞不一。惟被告於離開服飾店時，並未將店內所有
電燈完全關閉熄滅，仍留有小燈，可看到鐵門及人，已據陳冠佑證實。該服飾店對外
有兩道門，一為喇叭鎖的透明玻璃門，一為半鏤空式之電動鐵捲門，有卷附之照片可
證，並為告訴人所不否認。該電動鐵捲門室內部分之開關，並未加蓋，屬於暴露式之
開關，已據陳月芷證實，並經台北市政府警察局大同分局大橋派出所副主管許時能到
現場查證屬實，有電話紀錄乙紙可參。告訴人自承當時係其以被告服飾店內之電話報
警，顯然店內並非無燈光，告訴人既可在店內找尋電話撥號報警，依常情判斷，當亦
可找尋電動鐵捲門之開關按鈕啟動自由開門離去。參酌陳冠佑於第一審調查中之訊問
對答過程：「問：知不知鐵捲門有上下按鈕﹖」「答：知道。」「問：你媽媽有去找
開關來開門﹖」「答：沒有。」「問：被告阿姨有把玻璃門關起來﹖」「答：有關起
來，不知有無上鎖。」「問：阿姨離開是在裡面按鐵捲門或在外面按﹖」「答：在裡
面按。」（第一審卷第三十頁）。告訴人李瑞敏亦供稱：「黃（指被告）不理我自行
離去，把我及我兒子關在屋內。我無法出去在房屋內等約三十分鐘，就打電話報案」
（偵卷第九頁背面），「我們因債務問題無法取得共識，黃女即叫我離去。我說問題
還沒解決，但她說你不走，我就要將鐵門關起來，不讓你出去等語，說畢黃女即將電
動鐵捲門拉下，並將一樓電燈關起來，從旁邊離去。」（偵卷第十一頁背面），「當
時我們二人有口角，她說你若不走我就把你關起來，然後關燈，並且去按電動鐵捲門
，整個關起來，她人就離開了。」（偵卷第五十一頁、第五十九頁）等情以觀。被告
於關下鐵捲門前，既已要告訴人母子離去，並示意將關門，而告訴人仍不離去，且告
訴人母子親眼看到被告關燈及按下鐵捲門開關之全部過程，而猶不肯離去，則縱認被
告有將該鐵捲門全部關下，告訴人母子事先並非不能及時離去，迨鐵捲門關下時亦非
不能自行按鐵捲門之開啟按鈕，開啟鐵捲門從容離去。自難認告訴人母子之停留在該
服飾店十餘分鐘係被告妨害其行動自由所致。況告訴人當時攜帶稚齡兒子陳冠佑同行
，苟被告將其母子拘禁於店內，衡情應會呼喊路人或左右鄰居前來協助解圍，但迄至
警員前來處理前，除被告之父母前往外，並未有附近鄰居或路人前往圍觀或救援，已
為告訴人所不否認，並經王敦耀證實。參諸黃金福前述證言，當時黃金福請告訴人回
家，告訴人仍不肯回家，表示已報警等情以觀，益足證告訴人母子之行動自由並無受
到拘束，僅因其已報警，要等候警察前來處理。因認被告所辯無妨害自由之犯行為可
採。此外，又查無確切證據證明被告有妨害自由之犯行，因而維持第一審諭知被告無
罪之判決，駁回檢察官在第二審之上訴，已詳予說明其證據之取捨及論斷之基礎，所
為論述，均有卷存資料可資覆按，從形式上觀察，並無所謂違背法令之情形存在。按
證據之證明力由法院自由判斷之，為刑事訴訟法第一百五十五條第一項所明定，此項
自由判斷職權之行使，苟係基於普通日常生活之經驗，而非違背客觀上應認為確實之
定則，即屬合於經驗法則，不容當事人任意指摘。原判決已綜合卷內資料，說明不足
證明被告有起訴書所指之妨害自由之犯行，上訴意旨，對原判決如此論述，究竟違背
如何之證據法則，未依據卷內資料具體指摘，仍憑己意，或就原判決已調查說明之事
項，或就原審證據取捨及判斷證據證明力之職權行使，漫指其違法，難認係適法上訴
第三審之理由。又原判決將告訴人向警方報案時間記載為八十七年一月二十七日，與
卷附之報案紀錄簿所載八十七年一月二十四日不符，然綜觀全判決意旨，此顯然為誤
載，為得裁定更正之事項，亦與判決理由矛盾之情形有間，不得執為上訴第三審之適
法理由。本件上訴為違背法律上之程式，應予駁回。
據上論結，應依刑事訴訟法第三百九十五條前段，判決如主文。
中      華      民      國     九十     年      十二    月     二十     日
                              最高法院刑事第四庭
                                  審判長法官  董  明  霈
                                        法官  丁  錦  清
                                        法官  林  茂  雄
                                        法官  王  居  財
                                        法官  張  祺  祥
      右正本證明與原本無異
                                              書  記  官
中      華      民      國     九十     年     十二     月    二十五    日


司法院資訊處製作；財團法人民間司法改革基金會備份。
